【裁判字號】    89,重訴,2100
【裁判日期】    900102
【裁判案由】    清償借款
【裁判全文】
臺灣臺北地方法院民事判決  八十九年度重訴字第二一○○號
    原      告  台灣省合作金庫
    法定代理人  甲○○
    訴訟代理人  丁○○
    被      告  國裕通訊工業股份有限公司
                              設台北市○○路○段一三六號六樓之六○二室
    兼      右
    法定代理人  丙○○        住台北市○○街三五九巷一弄九號四樓
    被      告  乙○○        住台北市○○○路○段一六０巷十號四樓
                戊○○        住台北市○○路○段二一七號三樓
右當事人間請求給付借款事件，本院判決如左：
    主      文
被告國裕通訊工業股份有限公司、丙○○、乙○○應連帶給付原告新台幣貳仟伍佰萬
元，及自民國八十九年八月十九日起至清償日止，按年息百分之九．八七五計算之利
息，並自民國八十九年九月二十日起至清償日止，其逾期在六個月以內者，按上開利
率百分之十，逾期超過六個月者，超過部份按上開利率百分之二十計算之違約金。
原告其餘之訴駁回。
訴訟費用由被告國裕通訊工業股份有限公司、丙○○、乙○○連帶負擔。
    事      實
甲、原告方面：
一、聲明：除假執行擔保金額外，如主文所示。
（一）被告應連帶給付原告新台幣（下同）二千五百萬元，及自民國八十九年八月十
      九日起至清償日止按年息百分之九．八七計算之利息，暨自八十九年九月二十
      日起，逾期在六個月以內者，按上開利率加百分之十，逾期超過六個月以上部
      分，按上開利率加百分之二十計算之違約金。
二、陳述：
（一）被告國裕通訊工業股份有限公司（以下稱國裕公司）於八十九年五月十九日邀
      被告乙○○、戊○○為連帶保證人，向原告借款新台幣（下同）二千五百萬元
      ，約定於九十年五月十九日清償，利息按年息百分之九．八七按月計付，遲延
      履行時，除仍按上開利率計息外，逾期在六個月以內者，按上開利率加百分之
      十，逾期超過六個月以上部分，按上開利率加百分之二十計算之違約金，立有
      借據、約定書及連帶保證書為憑。被告丙○○則於八十九年六月二十日另立具
      連帶保證書約定就被告國裕公司對原告之債務在四千萬元限額內負連帶清償責
      任。前開債務雖未屆清償期，惟利息僅付至八十九年八月十八日，迭經催討無
      效，依授信約定書第五條第二項之約定，債務視為全部到期，被告等依法應負
      連帶清償責任，並應連帶給付自八十九年八月十九日起至清償日止之利息及違
      約金。
（二）被告戊○○於八十九年四月十三日離職原告並不知情，授信約定書及連帶保證
      書都經被告戊○○簽名，借據上之印章亦與授信約定書及保證書上之印章相符
      ，縱非被告戊○○親自簽名，亦屬表見代理，仍應負責。
三、證據：提出借據影本乙紙、約定書影本五紙、連帶保證書影本二紙、催告書影本
    等件為證。
乙、被告方面：
Ａ、被告國裕公司、丙○○、乙○○部分：
    被告國裕公司、丙○○、乙○○未於言詞辯論期日到場，亦未提出書狀作何聲明
    或陳述。
Ｂ、被告戊○○部分：
一、聲明：駁回原告之訴。
二、陳述：
（一）我原是被告國裕公司名義上之負責人，只是人頭，沒有實際管理公司之業務，
      而且已於八十九年四月十三日離職。授信約定書及保證書上的簽名都是我簽的
      ，當時是為了公司的另一筆借款，基於公司負責人的身分才簽的，但本件借據
      上之簽名不是我簽的，是在我離職之後才借的，而且新任的負責人也重新簽立
      新的保證書就國裕公司之債務為保證，原告不應向我請求。
    理      由
一、本件被告國裕公司、丙○○、乙○○未於言詞辯論期日到場，核無民事訴訟法第
    三百八十六條所列各款情形，爰依原告之聲請，由其一造辯論而為判決。
二、本件原告主張被告國裕公司於八十九年五月十九日邀被告乙○○、戊○○為連帶
    保證人，向原告借款新台幣（下同）二千五百萬元，約定於九十年五月十九日清
    償，利息按年息百分之九．八七按月計付，遲延履行時，除仍按上開利率計息外
    ，逾期在六個月以內者，按上開利率加百分之十，逾期超過六個月以上部分，按
    上開利率加百分之二十計算之違約金，立有借據、約定書及連帶保證書為憑。被
    告丙○○則於八十九年六月二十日另立具連帶保證書約定就被告國裕公司對原告
    之債務在四千萬元限額內負連帶清償責任。詎被告國裕公司僅繳息至八十九年八
    月十八日，依授信約定書第五條第二項之約定，債務視為全部到期之事實，業據
    其提出借據、授信約定書、連帶保證書、催告書等件影本為證。被告國裕公司、
    丙○○、乙○○既不於言詞辯論期日場爭執，亦未提出書狀答辯，被告戊○○則
    以：伊原是被告國裕公司名義上之負責人，但沒有實際管理公司之業務，而且已
    於八十九年四月十三日離職。有於授信約定書及保證書上簽名，當時是為了公司
    的另一筆借款，基於公司負責人的身分簽的，但本件借款是伊離職後所借，借據
    上之簽名非伊所簽，而且新任的負責人也重新簽立新的保證書就國裕公司之債務
    為保證，原告不應向我請求等語，資為抗辯。
三、按借用人應於約定期限內，返還與所借用物種類、品質、數量相同之物。又稱保
    證者，謂當事人約定，一方於他方之債務人不履行債務時，由其代負履行責任之
    契約；又保證債務，除契約另有訂定外，包含主債務之利息、違約金、損害賠償
    及他從屬於主債務之負擔；另連帶債務之債權人，得對債務人中之一人或數人或
    其全體同時或先後請求全部或一部之給付，民法第四百七十八條、第七百三十九
    條、第七百四十條、第二百七十三條第一項分別定有明文。本件原告主張被告國
    裕公司自八十九年八月十九日日起即未給付利息，經催告仍未給付，依授信約定
    書第五條第二項第一款之約定，債務視為全部到期，被告丙○○、乙○○為被告
    國裕公司之連帶保證人，已如前述，被告國裕公司、丙○○、乙○○既不於言詞
    辯論期日場爭執，亦未提出書狀答辯，原告之主張自堪信為真實，則原告請求被
    告國裕公司、丙○○、乙○○連帶清償積欠之本金二千五百萬元，及自八十九年
    八月十九日起至清償日止之利息暨自八十九年九月二十日起至清償日止之違約金
    ，自屬有據。
三、本件被告戊○○辯稱其已於八十九年四月十三日離職，已據其提出辭職明書及存
    證信函影本為憑，原告就此亦不爭執，自堪信為真實。又本件借款日期為八十九
    年五月十九日，其借據上戊○○之簽名核與連帶擔保書及授信約定書上戊○○之
    簽名，兩者運筆之方式、字跡顯不相同，被告戊○○辯稱本件本件借款是伊離職
    後所借，借據上之簽名，非其所為，亦非無據。又被告戊○○固曾於八十八年十
    月六日擔任國裕公司負責人期間與原告簽訂連帶保證契約書及授信約定書，同意
    就國裕公司對於原告所負債務，於四千萬元範圍內概括保證與國裕公司連帶負清
    償之責。惟嗣被告戊○○離職，新任公司負責人即被告丙○○則於八十九年六月
    二十一日另與原告簽訂連帶擔保契約書及授信約定書，同意就國裕公司對於原告
    所負債務，於四千萬元範圍內概括保證與國裕公司負連帶清償之責，此有授信約
    定書、連帶擔保書影本在卷可稽。而定型化契約係依照當事人一方預定用於同類
    契約之條款而訂定之契約，故於通常情形，就同類契約之訂立，固可收便捷、統
    合之效能，然就具體個案，如有特殊情形，仍應參酌訂約之內容，探求當事人之
    真意，解釋契約，不能專以定型化契約之條款為唯一憑據。本件被告國裕公司負
    責人變更後，原告又與新任負責人丙○○訂立連帶保證書，同意就國裕公司對原
    告所負債務，於四千萬元範圍內概括保證與國裕公司負連帶清償責任，被告賴碧
    既係基於國裕公司負責人之身分而為保證，應認被告戊○○於解除負責人職務後
    ，其所負概括保證責任已因嗣後新任負責人之更新保證而解免，否則即與原告要
    求公司負責人就公司所負債務負保證責任之旨趣不符。被告戊○○於解任後，就
    被告國裕公司所責之概括保證責任既已解免，而本件借款為其於八十九年四月十
    三日離職後之同年五月十九日所借，其上之連帶保證人戊○○之簽名，又非被告
    戊○○所為，則其辯稱其就此筆借款不負連帶保證之責，尚非無據。原告雖主張
    依授信約定書第二條約定，借款責任有無之認定以借據上之印文為主，借據上戊○○之印文，與連帶保證契約書及授信約定書上戊○○之印文相同，其上簽名縱
    非被告戊○○親簽，被告戊○○亦應依授信約定書第二條之約定及表見代理之法
    律關係負其責任云云。惟查，授信約定書第二條約定：「立約人因名稱、組織、
    章程內容、印鑑、代表人、代表人權限範圍或其他足以影響貴庫權益變更情事發
    生時，應即以書面將變更情事通知貴庫，並辦妥變更或註銷留存印鑑之手續，於
    未為前項通知及變更或註銷留存印鑑手續前與貴庫所為之交易，立約人均願負其
    責任，如因而造成貴庫損害，並負賠償責任。」並未約定借款責任之歸屬，不問
    簽名之真正而專以印文為主，原告主張被告戊○○縱未於借據上簽名，依授信約
    定書第二條約定亦應負連帶保證人之責任，尚無可採。又按由自己之行為表示以
    代理權授與他人者，對於第三人負授權人之責任，必須本人有表見之事實，足使
    第三人信該他人有代理權之情形存在，始足以當之。我國人民將自已印章交付人
    ，委託他人辦理特定事項者，比比皆是，倘持有印章之該他人，除受託辦理之特
    定事項外，其他以本人名義所為之任何法律行為，均須由本人負表見代理之授權
    人責任，未免過苛。最高法院七十年台上字第六五七號著有判例。本件借據上連
    帶保證人戊○○之印文雖與連帶保證書及授信約定書上戊○○之印文相同，但戊○○之簽名非被告戊○○所為已如前述，簽寫之人亦未表明代理之旨，況被告戊○○因任國裕公司之負責人而將印章留存於國裕公司，其授權使用之範圍，應僅
    以國裕公司法定代理人之名義所為之法律行為為限，難認以其個人名義為連帶保
    證人，亦屬交付印章委託辦理之事項，揆諸上開判例意旨，被告戊○○並不須負
    表見代理之授權人責任，原告主張被告戊○○應依表見代理就本件借款負連帶保
    證人責任，為無可取。
四、按借用人應於約定期限內，返還與所借用物種類、品質、數量相同之物。又稱保
    證者，謂當事人約定，一方於他方之債務人不履行債務時，由其代負履行責任之
    契約；又保證債務，除契約另有訂定外，包含主債務之利息、違約金、損害賠償
    及他從屬於主債務之負擔；另連帶債務之債權人，得對債務人中之一人或數人或
    其全體同時或先後請求全部或一部之給付，民法第四百七十八條、第七百三十九
    條、第七百四十條、第二百七十三條第一項分別定有明文。本件原告主張被告國
    裕公司自八十九年八月十九日日起即未給付利息，經催告仍未給付，依授信約定
    書第五條第二項第一款之約定，債務視為全部到期，被告丙○○、乙○○為被告
    國裕公司之連帶保證人，已如前述，被告國裕公司、丙○○、乙○○既不於言詞
    辯論期日場爭執，亦未提出書狀答辯，原告之主張自堪信為真實，則原告請求被
    告國裕公司、丙○○、乙○○連帶清償積欠之本金二千五百萬元，及自八十九年
    八月十九日起至清償日止之利息暨自八十九年九月二十日起至清償日止之違約金
    ，自屬有據。
五、從而，原告本於消費借貸及保證之法律關係，請求被告國裕公司、丙○○、乙○○連帶給付新台幣貳仟伍佰萬元，及自八十九年八月十九日起至清償日止，按年
    息百分之九．八七五計算之利息，並自民國八十九年九月二十日起至清償日止，
    逾期在六個月以內者，按上開利率百分之十，逾期超過六個月者，超過部份按上
    開利率百分之二十計付違約金，為有理由，應予准許。原告逾此部分之請求，為
    無理由，應予駁回。
六、結論：本件原告之訴為有一部理由，一部無理由，依民事訴訟法第三百八十五條
    第一項前段、第七十九條但書、第八十五條第二項，判決如主文。
中      華      民      國    九十      年      一      月      二      日
                              民事第一庭法      官  張靜女
右為正本係照原本作成
如對本判決上訴，須於判決送達後廿日內向本院提出上訴狀
中      華      民      國    九十      年      一      月      二      日
                                        法院書記官  朱小燕


司法院資訊處製作；財團法人民間司法改革基金會備份。
